ACORDAO-COMPLETO-2478305

ACÓRDÃO 18786/2021 ATA 40/2021 - SEGUNDA CÂMARA

VISTOS, relatados e discutidos estes autos de tomada de contas especial instaurada pela Secretaria Especial da Cultura em desfavor da Actuare Produções Artísticas e Entretenimento Ltda., além de Anderson da Silva Bueno e Cassio Luís Reis de Souza como dirigentes dessa entidade, diante da omissão no dever de prestar contas dos recursos captados por meio do incentivo fiscal aportado em função da "Lei Rouanet" sob o valor original de R$ 427.100,00, no âmbito do Pronac n.º 13-1180, em prol do projeto "Os Monólogos da Vagina" destinado à manutenção de temporada de 3 meses, com 51 apresentações no Rio de Janeiro - RJ, tendo a vigência do referido projeto cultural sido estipulada para o período de 5/7/2013 a 31/12/2014;
ACORDAM os Ministros do Tribunal de Contas da União, reunidos na Sessão da 2ª Câmara, ante as razões expostas pelo Relator, em:
9.1. rejeitar as alegações de defesa apresentadas pela Actuare Produções Artísticas e Entretenimento Ltda., além de Anderson da Silva Bueno e Cassio Luís Reis de Souza;
9.2. julgar irregulares as contas da Actuare Produções Artísticas e Entretenimento Ltda., além de Anderson da Silva Bueno e Cassio Luís Reis de Souza, nos termos dos arts. 16, III, alíneas "a", "b" e "c", com o § 2º, "b", e 19, caput, da Lei nº 8.443, de 1992, para condená-los, solidariamente, ao pagamento do correspondente débito, com a atualização monetária e os juros de mora calculados desde as datas informadas até o efetivo recolhimento, fixando-lhes o prazo de 15 (quinze) dias, contados da notificação, para que comprovem perante o Tribunal, nos termos do art. 214, III, "a", do RITCU, o recolhimento da referida dívida em favor do Fundo Nacional de Cultura, na forma da legislação em vigor, sob as seguintes condições:
	Data de Ocorrência
	Valor Histórico (em R$) 

	5/7/2013
	100.000,00

9.3. aplicar em desfavor de Anderson da Silva Bueno e Cassio Luís Reis de Souza, individualmente, a multa prevista no art. 57 da Lei n.º 8.443, de 1992, sob o valor de R$ 30.000,00 (trinta mil reais) , fixando-lhes o prazo de 15 (quinze) dias, contados da notificação, para que comprovem, perante o Tribunal, nos termos do art. 214, III, "a", do RITCU, o recolhimento da referida dívida em favor do Tesouro Nacional, com a devida atualização monetária, na forma da legislação em vigor;
9.4. autorizar, caso requerido, nos termos do art. 26 da Lei nº 8.443, de 1992, e do art. 217 do RITCU, o parcelamento das dívidas fixadas por este Acórdão em até 36 (trinta e seis) parcelas mensais e sucessivas, com a devida atualização monetária e os correspondentes acréscimos legais, esclarecendo aos responsáveis que a falta de pagamento de qualquer parcela importará no vencimento antecipado do saldo devedor, nos termos do art. 217, § 2º, do RITCU, sem prejuízo das demais medidas legais;
9.5. autorizar, desde logo, a cobrança judicial das dívidas fixadas por este Acórdão, nos termos do art. 28, inciso II, da Lei nº 8.443, de 1992, diante do não atendimento à notificação; informando nesse ponto que, como a malsinada irregularidade configuraria a eventual conduta dolosa no sentido de efetivamente facilitar, permitir ou concorrer para que pessoa física ou jurídica privada incorpore ou utilize, de forma indevida, rendas, verbas ou valores integrantes do acervo patrimonial da administração pública, sem a observância das formalidades legais ou regulamentares aplicáveis, resultando no eventual ilícito doloso de improbidade administrativa causador do aludido prejuízo ao erário, nos termos, por exemplo, do art. 10, I e II, além do art. 11, VI, da Lei n.º 8.429, de 1992, com a alteração promovida pela Lei n.º 14.230, de 2021, a eventual prescrição da ação de ressarcimento ao erário também não subsistiria, estando esse entendimento em plena consonância com a jurisprudência fixada pelo STF no bojo do RE 852.475-SP, com o trânsito em julgado a partir de 6/12/2019, diante da Tese de Repercussão Geral n.º 897; e
9.6. enviar a cópia do presente Acórdão, com o Relatório e a Proposta de Deliberação, à Procuradoria da República no Estado de São Paulo, nos termos do art. 16, § 3º, da Lei nº 8.443, de 1992, para o ajuizamento das ações civis e penais cabíveis.

Tomada de Contas Especial instaurada pela Secretaria Especial da Cultura em desfavor da Actuare Produções Artísticas e Entretenimento Ltda., além de Anderson da Silva Bueno e Cassio Luís Reis de Souza, como dirigentes dessa entidade, diante da omissão no dever de prestar contas dos recursos captados por meio do incentivo fiscal aportado em função da Lei Rouanet sob o valor original de R$ 427.100,00, no âmbito do Pronac n.º 13-1180, em prol do projeto Os Monólogos da Vagina, destinado à manutenção de temporada de 3 meses, sendo 51 apresentações no Rio de Janeiro  RJ, tendo a vigência do referido projeto cultural sido estipulada para o período de 5/7/2013 a 31/12/2014.

Segunda Câmara

Secretaria Especial da Cultura (Secult).

3. Responsáveis: Actuare Produções Artísticas e Entretenimento Ltda (CNPJ 12.062.896/0001-12); Anderson da Silva Bueno (CPF XXX.649.338-XX); Cassio Luis Reis de Souza (CPF XXX.318.196-XX).

13.1. Ministros presentes: Bruno Dantas (Presidente), Augusto Nardes e Raimundo Carreiro.
13.2. Ministro-Substituto convocado: Marcos Bemquerer Costa.
13.3. Ministro-Substituto presente: André Luís de Carvalho (Relator).

ANDRÉ DE CARVALHO

Trata-se de tomada de contas especial instaurada pela Secretaria Especial da Cultura em desfavor da Actuare Produções Artísticas e Entretenimento Ltda., além de Anderson da Silva Bueno e Cassio Luís Reis de Souza como dirigentes dessa entidade, diante da omissão no dever de prestar contas dos recursos captados por meio do incentivo fiscal aportado em função da "Lei Rouanet" sob o valor original de R$ 427.100,00, no âmbito do Pronac n.º 13-1180, em prol do projeto "Os Monólogos da Vagina" destinado à manutenção de temporada de 3 meses, com 51 apresentações no Rio de Janeiro - RJ, tendo a vigência do referido projeto cultural sido estipulada para o período de 5/7/2013 a 31/12/2014.
2.	Após a análise final do feito, o Auditor Federal Adilson Souza Gambati lançou o seu parecer conclusivo à Peça 99, com a anuência dos dirigentes da Secex-TCE (Peças 100 e 101) , nos seguintes termos:
	" (...) HISTÓRICO
Em 31/8/2018, com fundamento na IN/TCU 71/2012, alterada pela IN/TCU 76/2016 e DN/TCU 155/2016, o dirigente da instituição Secretaria Especial de Cultura autorizou a instauração da tomada de contas especial (peça 19) . O processo foi registrado no sistema e-TCE com o número 64/2019.
A Portaria 208/2013, publicada em 25/4/2013, autorizou a captação do valor de apoio, totalizando R$ 427.100,00, no período de 25/4/2013 a 31/12/2014 (peça 8) , com prazo para execução dos recursos 5/7/2013 a 31/12/2014, recaindo o prazo para prestação de contas em 30/1/2015.
A empresa proponente captou recursos autorizados, no montante de R$ 100.000,00, conforme atestam os recibos (peça 10) e/ou extratos bancários (peça 13) .
O fundamento para a instauração da Tomada de Contas Especial, conforme consignado na matriz de responsabilização elaborada pelo tomador de contas, foi a constatação da seguinte irregularidade: 
Omissão ao dever de prestar contas.
Os responsáveis arrolados na fase interna foram devidamente comunicados e, diante da ausência de justificativas suficientes para elidir a irregularidade e da não devolução dos recursos, instaurou-se a tomada de contas especial.
No relatório (peça 38) , o tomador de contas concluiu que o prejuízo importaria no valor original de R$ 100.000,00, imputando-se a responsabilidade a Actuare Produções Artísticas e Entretenimento Ltda, na condição de contratado, Anderson da Silva Bueno, na condição de dirigente e Cassio Luís Reis de Souza, na condição de dirigente. 
Em 26/7/2019, a Controladoria-Geral da União emitiu o relatório de auditoria (peça 39) , em concordância com o relatório do tomador de contas. O certificado de auditoria e o parecer do dirigente do órgão de controle interno concluíram pela irregularidade das presentes contas (peças 40 e 41) .
Em 2/8/2019, o ministro responsável pela área atestou haver tomado conhecimento das conclusões contidas no relatório e certificado de auditoria, bem como do parecer conclusivo do dirigente do órgão de controle interno, manifestando-se pela irregularidade das contas, e determinou o encaminhamento do processo ao Tribunal de Contas da União (peça 42) .
Em cumprimento ao pronunciamento da unidade (peça 47) , foram efetuadas diversas tentativas de citar os responsáveis, obtendo-se sucesso naquelas objeto dos Ofícios 11.794/2020 (peça 62) e 11.801/2020 (peça 64) , relativamente aos responsáveis Cássio Luís Reis de Souza e Actuare Produções Artísticas e Entretenimento Ltda. Quanto ao Sr. Anderson da Silva Bueno, apesar de não se ter obtido sucesso em sua citação, houve seu comparecimento espontâneo aos autos, suprindo-se assim a ausência de sua citação.
Os responsáveis compareceram aos autos, requereram e obtiveram deferimento ao pedido de prorrogação de prazo (peças 72 e 74) , e apresentaram defesa conjunta, conforme peças 76 a 83.
Considerando que a análise da correta aplicação dos recursos transferidos mediante convênios celebrados no âmbito federal é competência dos órgãos concedentes, conforme disposto no § 10, do art. 10, do Decreto 6.170/2007, bem como na Portaria Interministerial MPOG/MF/CGU 424/2016, na instrução de peça 85, propôs-se, previamente à análise das alegações de defesa, diligenciar a Secretaria Especial de Cultura nos seguintes termos:
a)	 diligenciar a Secretaria Especial de Cultura, para que, no prazo de 60 (sessenta) dias a contar da ciência, informe sobre a regularidade ou não da documentação comprobatória da prestação de contas objeto do projeto cultural Pronac 13-1180, encaminhada ao Tribunal; 
b)	 informar à Secretaria Especial de Cultura que a resposta à diligência deve englobar as análises das execuções físicas e financeiras do Pronac 13-1180, ainda que o § 3º, do art. 50, da IN 2/2019, regulamente sua análise de forma diversa, tendo em vista o previsto no § 1º, do art. 10, da lei 8.443/1992; e
c) 	encaminhar cópia integral do processo à Secretaria Especial de Cultura, a fim de subsidiar sua análise.
Submetido à apreciação do relator, Min. André de Carvalho, prolatou-se o Acórdão 9205/2020-TCU-Segunda Câmara (peça 88 e sua correção de peça 93) , determinando à Secretaria Especial de Cultura - SECULT a avaliação da prestação de contas, nos moldes propostos pela Secex-TCE.
Em atendimento ao citado acórdão, a SECULT encaminhou a resposta de peça 98, cujos termos passamos a analisar, conjuntamente com as alegações de defesa e razões de justificativas apresentadas pelos responsáveis (peças 76-83) .
	EXAME TÉCNICO
	Da avaliação realizada pela Secretaria Especial de Cultura (peça 98) 
Por meio do Ofício 296/2021 (peça 98, p. 1) , a Assessoria Especial de Controle Interno do Ministério do Turismo encaminhou ao Tribunal a Nota Técnica 3/2021 (peça 98, p. 5-12) e o Parecer Financeiro 29/2021 (peça 98, p. 13-16) , que tratam da análise da prestação de contas do Pronac 13-1180.
O exame realizado por meio da Nota Técnica 3/2021 resultou na proposta de aprovação com ressalvas da execução física do Pronac 13-1180, nos seguintes termos:
	Partindo para a análise da documentação pertinente à Prestação de Contas, em relação ao quesito cumprimento do objeto, conforme informações do proponente, foram realizadas 52 apresentações do espetáculo "Monólogos da Vagina", no Teatro Miguel Falabella, entre 28 de fevereiro e 26 de maio de 2013, sempre de quinta a sábado, às 21h, e domingos às 20h. Todas as apresentações foram confirmadas por meio dos borderôs enviados.
	Acerca do requisito Acessibilidade, o proponente justificou, no projeto aprovado, que "escolhemos o Teatro Miguel Falabella, que fica dentro do Norteshopping, zona norte do Rio de Janeiro que já possui a infraestrutura que possibilite acessibilidade aos Portadores de Necessidades Especiais, tais como cadeirantes, deficientes visuais, etc, em conformidade com a legislação atual. O local está equipado ou adaptado com os seguintes recursos de acessibilidade, em conformidade com o Inciso II do Artigo 27 do Decreto n.º 5.761, de 27 de abril de 2006: rampas de acesso e/ou elevadores; lugares na plateia para acomodação de cadeirantes; assentos especiais para pessoas obesas". O proponente não enviou nenhuma comprovação deste quesito. 
	Acerca do requisito Democratização do Acesso, o proponente comprometeu-se, no projeto aprovado, a "comercializar os ingressos a R$ 60,00 (inteira) e R$ 30,00 (meia) . Para os menos favorecidos financeiramente, proporcionaremos ainda a garantia de democratização de acesso, da seguinte forma:
	- Disponibilizaremos 10% dos ingressos a serem comercializados (10% da capacidade de lotação diária) com desconto promocional de 50% do valor normal, sendo a aquisição dos mesmos, através de troca de flyers ou cupons impressos de desconto distribuídos livremente na região. A troca será garantida apenas na bilheteria do teatro com antecedência mínima de 30 minutos do horário do espetáculo, diariamente; - Para associações que trabalham com o objetivo de acabar com a violência contra a mulher proporcionaremos um número mensal total de 50 (cinquenta) cortesias para que estas associações tenham um rendimento com as vendas dos ingressos durante toda a temporada incentivada. O controle será efetivado através de recibos emitidos por tais associações; - A instituição que receberá 100 ingressos gratuitos será a CEPIA (www.cepia.org.br) , que trabalha em prol dos Direitos Humanos e a Violência contra a mulher. - Realizaremos, gratuitamente, atividades paralelas ao projeto, tais como ensaios abertos, estágios, cursos, treinamentos, palestras, exposições, mostras e oficinas. Outras ações poderão ser feitas com ONG's, ou instituições sem fins lucrativos ou que desenvolvam trabalhos sociais, educacionais ou socioculturais, proporcionando maior acesso aos menos privilegiad os financeira e culturalmente;". 
	O proponente enviou os borderôs de 52 apresentações, que demonstram que os preços praticados foram entre R$ 10,00 e R$ 100,00. Nos borderôs é possível identificar que foram utilizados convites gratuitos, entretanto, não é possível comprovar se tratam-se de ingressos distribuídos para o público beneficiário, patrocinador ou divulgação. O proponente encaminhou o foto do flyer da ação promocional conforme projeto aprovado. As demais ações não foram comprovadas. 
	Acerca do quesito plano de divulgação, a proponente enviou fotos e clipping de imprensa onde é possível verificar que os folders realizados e veiculados estão em desconformidade com o Manual de Uso das Marcas do Governo Federal e do Pronac, pois não apresentam nem a marca da Lei de Incentivo à Cultura nem a marca do Governo Federal, tampouco faz menção ao então Ministério da Cultura. 
	Ante o exposto, conclui-se pelo cumprimento parcial do objeto, pois foram observados de forma satisfatória os requisitos relativos à execução do produto cultural, bem como aqueles que dizem respeito à consecução das finalidades do Programa Nacional de Apoio à Cultura (Pronac) . A despeito desta conclusão, conclui-se que não houve comprovação das medidas de acessibilidade e a correta utilização das marcas conforme preconiza o Manual de Identidade Visual. Assim, conforme alíneas "b" e "g", inciso II, do art. 51 da IN n.º 02/2019, recomenda-se a Aprovação com Ressalvas.
Quanto à execução financeira do projeto cultural, analisada por meio do Parecer Financeiro 29/2021 (peça 98, p. 13-16) , verificou-se em síntese, após análise da resposta à diligência encaminhada pela SECULT à proponente, que as seguintes irregularidades não haviam sido sanadas:
a) emissão de recibos simples pelos prestadores de serviço em lugar do Recibo de Pagamento de Autônomos - RPA, em um total de R$ 82.982,09, sem que houvesse o recolhimento de INSS e IRPF; e
b) realização de despesas em itens não previstos no orçamento aprovado pela Sefic: transporte, taxi, combustível, refeições e material de limpeza, totalizando R$ 6.817,91.
Foram consideradas sanadas ou sanadas parcialmente pela SECULT as seguintes irregularidade:
a) reembolso de despesas realizadas pela empresa Phoenix Produções Artísticas Ltda., não sendo esta a proponente;
b) pagamentos realizados diretamente a Anderson da Silva Bueno, sócio da proponente e da empresa Phoenix Produções Artísticas Ltda.;
Com base nas irregularidades acima apontadas, a SECULT concluiu pela reprovação da prestação de contas, com impugnação do valor de R$ 89.800,00.
	Análise da Execução Física
De início, verifica-se que a solicitação de apoio ao projeto cultural previa a manutenção da execução de 51 apresentações da peça "Os monólogos da Vagina", no período de 3/5 a 30/9/2013 (peça 1, p. 1) na cidade do Rio de Janeiro.
Ainda na solicitação de apoio foi prevista a democratização de acesso nos seguintes termos: - ingressos no valor de R$ 60,00 e meia entrada a R$ 30,00;
	- 10% da lotação com desconto de 50% nos ingressos;
	- distribuição de 50 convites mensais a associações voltadas a ações de combate à violência contra a mulher; e
	- distribuição de 100 ingressos para a associação denominada CEPIA - Cidadania, Estudo, Pesquisa, Informação e Ação;
Quanto aos valores dos ingressos, constata nos Borderôs do Teatro Miguel Falabella (peça 79) que houve cobrança de ingressos entre R$ 10,00 e R$ 60,00, o que revela teria sido cumprido com o previsto. Já com relação à distribuição gratuita a associações, não há na documentação encaminhada qualquer evidência que tal promessa tenha sido cumprida pela proponente.
Chama a atenção que os recursos somente foram captados em 5/7/2013 (peça 77, p. 1) e todas as despesas realizadas dizem respeito a espetáculos ocorridos entre 28/2 e 26/5/2013, conforme documentos de despesas, borderôs do Teatro e de divulgação apresentados (peças 79 e 80) . Vê-se, portanto, que os recursos foram utilizados para o reembolso com despesas pretéritas em relação à data de captação e à data dos espetáculos informados na solicitação de apoio (item 20) .
Com relação à divulgação do projeto cultural, nenhuma referência foi feita em relação à inserção da logomarca do Pronac/MinC, conforme exigido no art. 47 do Decreto 5761/2006. As únicas referências existentes dizem respeito aos patrocinadores e apoiadores privados (peça 78) .
Ressalta-se que consta de todos os flyers a realização do projeto cultural pela empresa Phoenix produções Artísticas e não pela Actuare Produções Artísticas e Entretenimento Ltda. (peça 78, p. 20) , tendo a Phoenix celebrado inclusive o instrumento contratual de cessão do espaço do Teatro Miguel Falabella (peça 82) , sem assinatura do contratante. 
Como conclusão, diferentemente do apontado pela SECULT, a documentação apresentada não permite atestar a execução física do projeto cultural. Ao contrário, está evidenciado que a produção dos espetáculos esteve a cargo da empresa Phoenix Produções Artísticas Ltda., que apesar de possuir os mesmos sócios da proponente, não se confunde com esta, pois possui personalidade jurídica distinta daquela.
Ademais, ainda que figurasse a verdadeira proponente (Actuare Produções Artísticas e Entretenimento Ltda.) como produtora do espetáculo, não se admite a utilização dos recursos captados em data anterior à publicação da portaria de autorização, conforme tratado no item 35. Nesse sentido, considera-se irregular a execução física do projeto.
	Análise da Execução Financeira
Com relação à emissão de recibos simples no lugar de Recibo de Pagamento de Autônomos - RPA, apontou a SECULT que deixaram de ser recolhidos o INSS e o IRPF dos prestadores. De fato, a obrigação de recolher os tributos cabe à proponente, conforme previsto no art. 32, parágrafo único, da IN MinC 1/2012, à época vigente. 
Quanto às despesas em itens não previstos no orçamento aprovado pela Sefic com transporte, taxi, combustível, refeições e material de limpeza, totalizando R$ 6.817,91, verifica-se que tais itens de fato não constaram da planilha da solicitação de apoio cultural (peça 1, p. 6) .
Às irregularidades financeiras apontadas, some-se não haver qualquer referência nos documentos fiscais ao projeto cultural, bem como haver diversos documentos sem sequer a identificação do tomador dos serviços (peça 83, p. 64-65, 72-78, 88-104, 110-119 e 124-132) .
No tocante às irregularidades consideradas sanadas ou sanadas parcialmente pela SECULT, dizem respeito ao reembolso de despesas realizadas pela empresa Phoenix Produções Artísticas Ltda. e por seu sócio Anderson da Silva Bueno, que teriam realizado despesas em nome da proponente, ressarcindo-se oportunamente quando os recursos foram captados.
A despeito da avaliação realizada pela SECULT, o que se constata dos documentos da prestação e contas é que a real produtora do espetáculo não era a proponente, Actuare Produções Artísticas e Entretenimento Ltda., mas sim a empresa Phoenix produções Artísticas Ltda., que possuía os mesmos sócios, Anderson da Silva Bueno e Cassio Luís Reis de Souza.
Nesse sentido, é presumível que a empresa Phoenix tenha utilizado a Actuare como intermediária em seu propósito de obter recursos do Pronac, o que é vedado pelo art. 28, da Lei 8.313/1991. Dessa forma, houve inegável quebra do nexo de causalidade. 
Assim, tão logo os recursos foram captados pela Actuare (peça 7, p. 1) , foram utilizados para o ressarcimento de despesas anteriores, supostamente arcadas pela Phoenix e seu sócio Anderson da Silva Bueno.
Ainda que toda a documentação financeira estivesse regular, era vedado à proponente ressarcir-se de valores despendidos antes da publicação da portaria de autorização de captação, publicada em 25/4/2013 (peça 8) , conforme art. 45, da In MinC 1/2012, à época vigente:
	Art. 45. O proponente não poderá ressarcir-se de despesas efetuadas em data anterior à publicação da portaria de autorização para captação de recursos.
O exame da execução financeira revela fortes indícios que a proponente tenha atuado na intermediação da captação dos recursos junto ao MinC, posteriormente direcionados à real produtora do espetáculo cultural, a empresa Phoenix, cujos documentos de despesas, folders, contrato e demais elementos comprovam essa assertiva. 
Dessa forma, o forte indício de intermediação, somado à vedação do art. 45 da Instrução Normativa acima citada, impede a aprovação da execução financeira do Pronac 13-1180, devendo ser considerada irregular.
	Das alegações de defesa de Cássio Luís Reis de Souza, Actuare Produções Artísticas e Entretenimento Ltda. e Anderson da Silva Bueno (peça 76-83) 
Argumentos: após breve síntese dos fatos reclamam os responsáveis que constatada a omissão do dever de prestar contas, cujo prazo venceu em 30/1/2015, o Ministério da Cidadania, sem qualquer diligência à proponente, somente instaurou a TCE em 11/9/2018 (peça 36) , a despeito do prazo previsto no art. 20, § 1º, da Lei 8.313/1991.
Sustentam que entre a data de captação dos recursos em 5/7/2013 e a instauração da TCE, em 11/9/2018, teria transcorrido prazo superior a 5 anos, restando prescrita a pretensão punitiva e ressarcitória pela União, nos termos das Teses de Repercussão Geral 666, 897 e 899 do Supremo Tribunal Federal e do próprio Acórdão 1441/2016-TCU-Plenário.
Além da consumação prescritiva, informam que, mesmo com captação parcial, o objeto foi executado, não havendo qualquer dano ao erário, ante a entrega da prestação de contas do projeto cultural ao Tribunal.
Ainda sobre a prescrição, discorrem longamente sobre as teses de repercussão geral já identificadas, citando trechos dos julgamentos que sustentaram tais teses.
Sobre o termo inicial para contagem da alegada prescrição da pretensão punitiva e ressarcitória, entendem aplicável ao caso o art. 189 do Código Civil, que define o início da prescrição a partir da ocorrência da irregularidade, que sustentam ser a data da captação dos recursos em 5/7/2013.
Quanto à interrupção da prescrição, informam que esta teria se dado em 8/4/2020, mediante o despacho autorizativo da realização das citações. Não indicaram a fonte desta data.
Acerca da prestação de contas, intempestivamente apresentada, esclarecem que foram captados apenas 23,41% do total autorizado, mas que, ainda assim, executaram satisfatoriamente as 52 apresentações do espetáculo teatral.
Ao fim, requerem o acolhimento da preliminar de prescrição da pretensão punitiva e ressarcitória e, não sendo acolhida, que a prestação de contas seja analisada, revertendo-se a decisão de sua reprovação.
Análise: antes de tudo, deve-se esclarecer que a menção de que o então MinC instaurou a TCE sem diligenciar a proponente e seus representantes pela não apresentação da prestação de contas não constitui em si nenhuma irregularidade, a despeito de apontar para uma falha de procedimento do órgão gestor.
Independentemente de ser ou não notificado para tanto, a proponente sabia do prazo para prestar contas e, se não o fez no modo e prazo estabelecido, não foi certamente por falta de prévia notificação.
Ademais, cabe ressaltar que a omissão no dever de prestar contas no prazo devido configura grave infração à norma legal, nos termos do art. 8º da Lei 8.443/1992, do art. 84 do Decreto-Lei 200/1967, bem como do art. 70, parágrafo único, da Constituição Federal e da jurisprudência do TCU (Acórdão 6897/2018-TCU-Segunda Câmara, Relator: Aroldo Cedraz; Acórdão 6730/2018-TCU-Primeira Câmara, Relator: Benjamin Zymler; Acórdão 2628/2004-TCU-Primeira Câmara, Relator: Augusto Sherman; Acórdão 5770/2009-TCU-Primeira Câmara, Relator: Walton Alencar Rodrigues) .
Assim, cabia à proponente e seus representantes desincumbirem-se desse dever jurídico, apresentando formalmente toda a documentação exigida pela legislação a título de prestação de contas, independentemente de prévia notificação do órgão gestor para tanto.
Nesse sentido, os responsáveis Cassio Luis Reis de Souza e Anderson da Silva Bueno não apresentaram nenhum elemento documental ou argumento suficientes para afastar a irregularidade de não cumprimento do prazo para apresentação da prestação de contas, devendo-se rejeitar suas razões de justificativas.
Quanto à alegada prescrição da pretensão punitiva e ressarcitória, o Supremo Tribunal Federal - STF, no Recurso Extraordinário - RE 636.886, fixou a tese, com repercussão geral reconhecida, de que "é prescritível a pretensão de ressarcimento ao erário fundada em decisão de Tribunal de Contas" (Tema 899) . Em que pese o questionamento acerca da abrangência da tese ali firmada, no sentido de que se circunscreveria apenas ao processo de execução da condenação imposta pelo TCU (ou seja, inaplicável à pretensão de ressarcimento exercida no processo "conhecimento" da TCE) , verifica-se que o STF, por meio de decisões prolatadas pelas suas duas turmas, tem decidido de forma reiterada que se aplica o prazo prescricional de 5 anos previsto na Lei 9.873/1999 às pretensões sancionatória e ressarcitória a cargo do Tribunal de Contas da União. 
Seja por aplicação direta ou por analogia, a orientação sufragada é no sentido de que o prazo de 5 anos é compatível com a tese de que a ação e a execução prescrevem no mesmo prazo (Súmula 150 do STF) , bem como com o fato de que a Lei 9.873/1999 - que regulamenta o exercício de ação punitiva pela Administração Pública Federal, direta e indireta - regeria integralmente a prescrição no âmbito do TCU. Quanto a este último aspecto, o Ministro Luís Roberto Barroso, no voto exarado no julgamento do MS 32.201, embora tenha advertido que a atuação do TCU, em sua acepção clássica, não se qualifica como exercício do poder de polícia, ressaltou que a Lei 9.873/1999 assumiria vocação regulatória geral da prescrição do exercício da competência sancionadora da Administração Pública, sendo sua disciplina aplicável a qualquer ação punitiva da Administração Pública Federal, exceto àquelas esferas em que exista regulamentação específica. Ademais, em virtude da autonomia científica do Direito Administrativo, não haveria razão plausível para suprimir a omissão da Lei Orgânica do Tribunal de Contas da União, no tocante ao estabelecimento de um prazo prescricional próprio, valendo-se das normas de direito civil, e não das de direito administrativo.
Eis algumas ementas que evidenciam o entendimento predominante do STF:
Ementa: AGRAVO REGIMENTAL EM MANDADO DE SEGURANÇA. TOMADA DE CONTAS ESPECIAL. TRIBUNAL DE CONTAS DA UNIÃO. CONDENAÇÃO A RESSARCIMENTO AO ERÁRIO. PRESCRIÇÃO. MARCO INTERRUPTIVO. ART. 2°, II, DA LEI 9.873/1999. ATO INEQUÍVOCO DE APURAÇÃO DO FATO. DISCUSSÃO. DIREITO LÍQUIDO E CERTO. DEMONSTRAÇÃO. INOCORRÊNCIA. SUBSISTÊNCIA DA DECISÃO AGRAVADA. AGRAVO A QUE SE NEGA PROVIMENTO. I - As razões do agravo regimental são inaptas para desconstituir os fundamentos da decisão agravada, que, por isso, se mantêm hígidos. II - Aplicando-se a regulamentação da Lei 9.873/1999 ao caso concreto, observa-se que a pretensão sancionatória do TCU, em relação aos atos praticados pelo impetrante, levando-se em consideração a ocorrência de 5 causas interruptivas da prescrição, não teria sido fulminada pelo decurso do tempo. III - A pretensão do recorrente, fundada na discussão sobre os fatos apontados como marcos interruptivos da prescrição da pretensão punitiva da Administração Pública, refoge aos estreitos limites do mandamus, ante a ausência de liquidez e certeza do direito pleiteado. IV - Agravo regimental a que se nega provimento. MS 36067 ED-AgR. Órgão julgador: Segunda Turma. Relator (a) : Min. Ricardo Lewandowski. Julgamento: 18/10/2019
Ementa: AGRAVO REGIMENTAL EM RECLAMAÇÃO. TRIBUNAL DE CONTAS DA UNIÃO. TOMADA DE CONTA ESPECIAL. PRESCRIÇÃO DA PRETENSÃO PUNITIVA. RECONHECIDA EM DECISÃO DO SUPREMO TRIBUNAL FEDERAL. PRESCRITIBILIDADE DO RESSARCIMENTO AO ERÁRIO FUNDADA EM DECISÃO DE TRIBUNAL DE CONTAS. AÇÃO DE IMPROBIDADE ADMINISTRATIVA COM PEDIDO DE RESSARCIMENTO JÁ EM CURSO. AGRAVO REGIMENTAL A QUE SE NEGA PROVIMENTO. I - O acórdão do TCU determinou a formação de processo administrativo para avaliarem, efetivamente, a eventual responsabilização do agravado para o ressarcimento do dano ao erário, contrariando, assim, autoridade desta Corte no MS 35.512/DF, uma vez que houve a concessão da segurança para declarar a ocorrência da prescrição da pretensão punitiva do TCU em relação às infrações imputadas a ele, destacando-se que a União poderia perseguir os valores referentes ao ressarcimento dos danos na esfera judicial. II - Agravo regimental a que se nega provimento. (Rcl 39497 AgR. Órgão julgador: Segunda Turma. Relator (a) : Min. Ricardo Lewandowski. Julgamento: 10/10/2020) 
Ementa: MANDADO DE SEGURANÇA. DIREITO ADMINISTRATIVO. TRIBUNAL DE CONTAS DA UNIÃO. SERVIDOR DA SECRETARIA DE SAÚDE DO ESTADO DO ACRE. FISCALIZAÇÃO OMISSA E DEFICIENTE NA EXECUÇÃO DE DOIS CONVÊNIOS FIRMADOS ENTRE A SECRETARIA ESTADUAL E O MINISTÉRIO DA SAÚDE. APLICAÇÃO DE MULTA. ARTS. 28, II, E 58, II, DA LEI 8.443/1992. ART. 268, II, DO REGIMENTO INTERNO DO TCU. PRESCRIÇÃO DA PRETENSÃO SANCIONATÓRIA. OCORRÊNCIA. APLICAÇÃO DA LEI 9.873/1999. PRECEDENTES DESTE STF. MEDIDA LIMINAR DEFERIDA E RATIFICADA NO EXAME DE MÉRITO. SEGURANÇA CONCEDIDA PARA AFASTAR A MULTA APLICADA. 1. A prescrição da pretensão punitiva do TCU é regulada pela Lei 9.873/1999, descabendo a aplicação do prazo decenal previsto na legislação civil (art. 205 do Código Civil) . Ao revés, incide o prazo quinquenal previsto na Lei 9.873/1999 (MS 32201, Rel. Min. Roberto Barroso, PRIMEIRA TURMA, DJe 7/8/2017; MS 35.512-AgR, Rel. Min. Ricardo Lewandowski, SEGUNDA TURMA, DJe 21/6/2019) . 2. In casu, na linha do parecer apresentado pelo Ministério Público Federal e da decisão liminar de minha lavra, é inequívoca a superação do prazo prescricional quinquenal. Os ilícitos apontados pela Corte de Contas ocorreram em julho de 2006, tendo o processo de auditoria sido instaurado em 9/10/2006. A ordem de citação do responsável para a audiência, por sua vez, ocorreu em 25/6/2007. Entretanto, a decisão condenatória recorrível foi exarada somente em 31/5/2016, data da prolação do Acórdão 3513/2016-TCU-Primeira Câmara. 3. Ex positis, CONCEDO A SEGURANÇA unicamente para afastar a sanção de multa aplicada ao impetrante, nos autos da Tomada de Contas Processo 023.288/2006-0, máxime da ocorrência de prescrição da pretensão punitiva do Tribunal de Contas da União. MS 35940. (Órgão julgador: Primeira Turma. Relator (a) : Min. Luiz Fux. Julgamento: 16/06/2020) .
Essa orientação também foi seguida nas seguintes decisões monocráticas: MS 36.127-MC/DF e MS 35.940-MC/DF, Rel. Min. Luiz Fux; MS 35.294, MS 35.539/DF e MS 35.971-TP/DF, Rel. Min. Marco Aurélio; MS 34.256 MC/DF, MS 36.054-MC e MS 36.067-MC/DF, Rel. Min. Ricardo Lewandowski.
O Supremo Tribunal Federal tem se pronunciado no sentido de reconhecer não só a aplicação da prescrição quinquenal com fulcro na interpretação da Lei 9.873/1999, mas também a incidência dos marcos interruptivos do prazo prescricional consignados na referida lei, tantas vezes quanto presentes os suportes fáticos (MS 32201, Relator: Min. Roberto Barroso) . 
Entendimento que também foi adotado nas seguintes decisões monocráticas: MS 36.054, MS 34.256-MC, MS 35.512 e MS 36.067-MC, todos de relatoria do Min. Ricardo Lewandowski; MS 35.294, MS 35.539 e MS 35.971-TP, todos de relatoria do Min. Marco Aurélio; MS 32.201, Rel. Min. Roberto Barroso, e MS 36.127-MC e MS 35.940-MC, Min. Luiz Fux.
Em relação ao termo inicial da contagem do prazo prescricional, o "caput" do art. 1º da Lei 9.873/1999 oferece solução que não destoa do modelo adotado pelo TCU no incidente de uniformização de jurisprudência, em que se examinou a prescrição da pretensão punitiva, nos termos do Acórdão 1441/2016-TCU-Plenário (Rel. Min. Benjamin Zymler) , com a adição da particularidade de explicitar o caso de infrações permanentes ou continuadas:
a) Regra geral: "data da prática do ato" (o que equivale a "ocorrência da irregularidade sancionada") ;
b) Regra especial: "no caso de infração permanente ou continuada, do dia em que tiver cessado".
A Lei 9.873/1999, no art. 2º, estabelece as causas interruptivas da prescrição punitiva, consoante abaixo transcrito, já na redação conferida pela Lei 11.941/2009:
Art. 2º Interrompe-se a prescrição da ação punitiva:
I - pela notificação ou citação do indiciado ou acusado, inclusive por meio de edital;
II - por qualquer ato inequívoco, que importe apuração do fato;
III - pela decisão condenatória recorrível.
IV - por qualquer ato inequívoco que importe em manifestação expressa de tentativa de solução conciliatória no âmbito interno da administração pública federal.
O quadro a seguir indica alguns eventos processuais, ocorridos no curso de uma TCE (fase interna e externa) - instaurada em razão de irregularidades na aplicação de recursos da União transferidos a entes subnacionais - que poderiam ser enquadrados nas causas de interrupção da prescrição acima apontadas, sem prejuízo, é claro, de outras ocorrências fáticas elegíveis como marco interruptivo, a depender da forma de proceder de cada entidade ou órgão tomador de contas.
	I - pela notificação ou citação do indiciado ou acusado, inclusive por meio de edital;
	 (i) notificação no âmbito do procedimento administrativo de ressarcimento previamente à instauração da TCE;
 (ii) notificação efetuada pelo órgão tomador de contas acerca da instauração da TCE;
 (iii) citação efetuada pelo TCU.
*Data da ciência da notificação ou citação pelos responsáveis ou de publicação do edital no DOU.

	II - por qualquer ato inequívoco, que importe apuração do fato;
* procedimento que evidencie a apuração dos fatos irregulares, com o objetivo quantificar o dano e identificar possíveis responsáveis.
	 (i) relatório de sindicância ou PAD;
 (ii) relatório de apuração de irregularidades referente ao processo administrativo prévio à instauração da TCE;
 (iii) relatórios de fiscalização, pareceres, despachos, informações e memorandos relacionados à apuração dos fatos irregulares;
 (iv) relatório do tomador de contas;
 (v) relatório do controle interno; 
 (vi) termo de instauração ou designação de instauração da TCE;
 (vii) autuação da TCE no TCU; entre outras causas.
*Há quem inclua nesse grupo diligências que comprovam providências do responsável sobre as irregularidades investigadas.

	III - pela decisão condenatória recorrível.
	 (i) Verifica-se apenas no âmbito do TCU com a data da prolação do acórdão condenatório recorrível.

	IV - por qualquer ato inequívoco que importe em manifestação expressa de tentativa de solução conciliatória no âmbito interno da administração pública federal.
	 (i) pedido de parcelamento;
 (ii) pagamento parcial do débito;
 (iii) qualquer manifestação do responsável que demonstre claramente a sua intenção de recolher o débito.

Bem se vê, portanto, que haveria uma multiplicidade de causas de interrupção da prescrição, conforme se depreende do art. 2º da Lei 9.873/1999. Tal exegese encontra respaldo em precedentes do STF, a exemplo do que se decidiu no julgamento do MS 36.067 (Rel. Min. Ricardo Lewandowski) , com destaque para trecho do voto em que o Relator reconhece cinco causas de interrupção da prescrição, in verbis:
 (...) Assim, faz-se necessário levar em consideração que, apesar de os fatos objeto da apuração conduzida pela Corte de Contas remontarem aos anos de 1999 e 2000, período no qual o impetrante era Secretário de Saúde municipal, o Tribunal de Contas da União deu prosseguimento à tomada de contas especial por ter constatado a ocorrência de 5 causas interruptivas da prescrição, a saber: a) relatório de auditoria em conjunto realizada pelo Denasus e pela Secretaria Federal de Controle, lavrado em 06/07/2001, sendo este, certamente, um ato inequívoco que importou a apuração do fato (art. 2º, II, da Lei n. 9.873/1999) ; b) instauração de Tomada de Contas Especial pelo FNS, ocorrida em 05/10/2005, sendo este também, certamente, um ato inequívoco que importou a apuração do fato (art. 2º, II, da Lei n. 9.873/1999) ; c) a autuação da presente Tomada de Contas Especial no âmbito do Tribunal de Contas da União, ocorrida em 12/08/2008, sendo este também, certamente, um ato inequívoco que importou a apuração do fato (art. 2º, II, da Lei n. 9.873/1999) ; d) o ato que ordenou a citação do responsável, ora impetrante, ocorrida em 12/07/2010 (art. 2º, I, da Lei n. 9.873/1999) ; e) o exercício do poder punitivo ocorrido em 20/06/2012, data da prolação do Acórdão 1563/2012-TCU-Plenário (art. 2º, III, da Lei n. 9.873/1999) .
No caso concreto, tendo como parâmetro a tese firmada pelo STF, no RE 636.886, no sentido de que ambas pretensões do TCU (sancionatória e ressarcitória) sujeitam-se ao prazo prescricional de 5 anos previsto na Lei 9.873/1999, considerando, ainda, o sistema prescricional descrito na citada lei, inclusive as causas de suspensão e de interrupção da prescrição, temos os seguintes eventos processuais que importaram na apuração dos fatos (art. 2º, II, da Lei n. 9.873/1999) :
a)	Prazo para apresentação da prestação de contas em 30/1/2015 (item 3) ;
b)	Despacho 555/2018 de 22/8/2018, indicando o projeto cultural para reprovação (peça 18) ;
c)	Laudo Final sobre a Prestação de Contas 141/2018, de 30/8/2018 (peça 19) ;
d)	Portaria de reprovação do projeto cultural de 11/9/2018 (peça 20) ;
e)	Comunicado de reprovação da prestação de contas em 11/9/2018 (peças 22-24) ;
f)	Edital de Notificação de 17/10/2018 (peça 28) ;
g)	Relatório de TCE 64/2019, de 30/4/2019 (peça 38) ; e
h) 	Ato de ordenação de citação e audiência pelo TCU em 27/9/2019 (peça 47) .
Analisando-se a sequência de eventos processuais enumerados no item anterior, os quais teriam o condão de interromper a prescrição da ação punitiva e ressarcitória desta Corte no entender do STF, observa-se que não transcorreu o prazo prescricional de 5 (cinco) anos entre cada evento processual e o seguinte. Portanto, mesmo levando-se em consideração o entendimento do STF, não teria ocorrido a prescrição da pretensão sancionatória e ressarcitória a cargo do TCU.
A despeito da verificação da ocorrência ou não das prescrições das pretensões punitiva e ressarcitória, fundadas no entendimento do STF e com base na Lei 9.873/1999, o assunto ainda não se encontra pacificado no âmbito do TCU, conforme evidenciado no voto do recente Acórdão 405/2021-TCU-Plenário, Rel. Min. Bruno Dantas (grifamos) :
	No que concerne às questões preliminares alegadas pelos recorrentes, acolho integralmente as análises efetivadas pela Serur. Foram enfrentadas e afastadas com propriedade cada um dos argumentos apresentados pelos recorrentes, razão pela qual incorporo seus fundamentos às minhas razões de decidir, sem prejuízo das seguintes considerações acerca do instituto da prescrição nos processos que tramitam nesta Corte de Contas.
	Sobre a prescrição da pretensão ressarcitória, sabe-se que há tempos este Tribunal, baseado em precedentes do STF e na interpretação do art. 37, § 5º, da Constituição Federal de 1988, tem adotado o entendimento, consolidado na súmula 282, de que "as ações de ressarcimento movidas pelo Estado contra os agentes causadores de danos ao erário são imprescritíveis".
	Ocorre que o Supremo Tribunal Federal (STF) , ao julgar o Recurso Extraordinário 636.886/AL, fixou, com repercussão geral, o seguinte enunciado para o Tema 899: "É prescritível a pretensão de ressarcimento ao erário fundada em decisão de Tribunal de Contas".
	Entendo que esse julgado do STF pode vir a ensejar a revisão da jurisprudência deste Tribunal.
	No entanto, reconheço que, nos moldes em que foi fixada a tese da Suprema Corte, existem muitas dúvidas e lacunas a serem sanadas, que tornam extremamente difícil a sua imediata aplicação, de forma genérica e abrangente, aos processos que tramitam neste Tribunal. Dada a ausência de lei específica, não há prazo prescricional estabelecido - em lei ou mesmo pela Suprema Corte - para a atuação do TCU na apuração de dano ao erário, bem como sobre como se daria o início da contagem e as interrupções desse prazo.
	Ademais, embora o verbete já tenha sido publicado, a decisão ainda é passível de impugnação mediante Embargos de Declaração, possibilitando o esclarecimento dessas questões ou mesmo a modulação de efeitos, com impacto nos processos em curso.
	Até que sobrevenham todos esses esclarecimentos e definições, embora desejável, não é possível a imediata aplicação, com a devida segurança, da tese fixada pelo STF no âmbito do TCU. Por outro lado, não se pode deixar de dar encaminhamento aos incontáveis processos que tangenciam essa discussão neste Tribunal.
	Dessa forma, tenho me curvado à compreensão dos meus pares pela manutenção, por ora, do entendimento que há anos vem sendo adotado pelo TCU e pelo próprio STF, no sentido de considerar imprescritíveis as ações de ressarcimento ao erário.
	A controvérsia também se verifica no entendimento acerca do prazo quinquenal para a prescrição da pretensão punitiva desta Corte, nos termos do art. 1º da Lei 9.873/1999, adotado pelo Supremo Tribunal Federal no julgamento do MS 32.201. Todavia, por não existir decisão definitiva sobre este assunto, o TCU tem mantido, em seus julgados, a jurisprudência firmada por meio do Acórdão 1441/2016-TCU-Plenário.
	Não se trata, cabe registrar, de desrespeito ou ignorância ao entendimento adotado pela Suprema Corte, tampouco de se fixar qualquer jurisprudência sobre a sua abrangência neste momento. Apenas entendo que, considerando a indefinição e a possiblidade de modulação da decisão, não seria produtivo, e causaria enorme incerteza, se este Tribunal revisse sua atuação e logo depois a alterasse novamente
O entendimento atual pela imprescritibilidade das ações de ressarcimento ainda é o prevalecente, conforme tratado nos recentes Acórdão 341/2021-TCU-Plenário e da relatoria do Min. Benjamin Zymler e Acórdão 3047/2021-TCU-Segunda Câmara e da relatoria do Min. André de Carvalho, dentre outros.
Por outro lado, especificamente no que tange à prescrição da pretensão punitiva, verifica-se que o Acórdão 1441/2016-TCU-Plenário, Rel. Min. Benjamin Zymler, que uniformizou a jurisprudência acerca dessa questão, subordinou tal prescrição ao prazo prescricional geral indicado no art. 205, do Código Civil, que é de dez anos, contado da data de ocorrência da irregularidade sancionada, nos termos do art. 189, do Código Civil, sendo este prazo interrompido pelo ato que ordenar a citação, a audiência ou a oitiva do responsável.
No caso em exame, o marco inicial para a contagem da prescrição não é aquele indicado pelos defendentes, ou seja, 5/7/2013, data da captação dos recursos, pois este ato não configura qualquer irregularidade. O ato irregular que deve ser considerado como marco inicial é a omissão do dever de prestar contas, materializada em 30/1/2015, data limite para sua apresentação. Considerando que o ato de ordenação da citação ocorreu em 27/9/2019 (peça 47) , não ocorreu a prescrição da pretensão punitiva. 
Portanto, diferente do entendimento exposto pelos responsáveis, não se configurou a prescrição da pretensão punitiva ou ressarcitória.
Conclusão: procedido o exame técnico das informações trazidas aos autos pela Secretaria Especial da Cultura - SECULT e das alegações de defesa e razões de justificativas dos responsáveis, verificou-se inicialmente que o projeto cultural teve execução atestada pela SECULT, apesar de ter sido reprovado quanto à execução financeira. 
Inobstante à aprovação da execução física pela SECULT, analisados os documentos apresentados a título de prestação de contas, entendemos que tanto a execução financeira como sua execução física devem ser consideradas irregulares, ante as contatações que a seguir resumimos:
a) emissão de recibos simples pelos prestadores de serviço em lugar do Recibo de Pagamento de Autônomos - RPA, sem que houvesse o recolhimento de INSS e IRPF, em descumprimento ao previsto no art. 32, parágrafo único, da IN MinC 1/2012; 
b) realização de despesas em itens não previstos no orçamento aprovado pela Sefic com transporte, taxi, combustível, refeições e material de limpeza, totalizando R$ 6.817,91;
c) utilização dos recursos em despesas anteriores à publicação da portaria de autorização da captação e anteriores à data de execução dos espetáculos indicadas na solicitação de apoio cultural, o que era vedado pelo art. 45, da In MinC 1/2012;
d) ausência da inserção da logomarca do Pronac/MinC nos elementos de divulgação, conforme exigido no art. 47 do Decreto 5761/2006; 
e) ausência de referência nos documentos fiscais ao projeto cultural, bem como de identificação do tomador dos serviços em diversos documentos (peça 83, p. 64-65, 72-78, 88-104, 110-119 e 124-132) ; 
f) indícios de ser a proponente intermediária da empresa Phoenix Produções Artísticas Ltda., real produtora do espetáculo cultural, na obtenção de recursos do Pronac, o que é vedado pelo art. 28, da Lei 8.313/1991, representando quebra do nexo de causalidade.
Quanto à preliminar de prescrição das pretensões punitivas e ressarcitórias, constatou-se que ainda que fossem aplicados os entendimentos objetos dos Temas 666, 897 e 899 do STF não teria ocorrido a prescrição quinquenal reclamada pelos defendentes.
Assim, deve-se rejeitar alegações de defesa e as razões de justificativas apresentadas pelos responsáveis.
	Cumulatividade de multas 
Quanto à possibilidade de aplicação cumulativa das multas dos arts. 57 e 58, inciso I, da Lei 8.443/1992, ainda que seja adequada a realização de citação e audiência do responsável, por força do disposto no art. 209, §4º, do Regimento Interno do TCU, o Tribunal reconhece que existe relação de subordinação entre as condutas de "não comprovação da aplicação dos recursos" e de "omissão na prestação de contas", sendo a primeira consequência da segunda, o que enseja, na verificação das duas irregularidades, a aplicação da multa do art. 57, com o afastamento da multa do art. 58, inciso I, em atenção ao princípio da absorção (Acórdão 9579/2015-TCU-Segunda Câmara, Relator Ministro Vital do Rêgo; Acórdão 2469/2019-TCU-Primeira Câmara, Relator Ministro Augusto Sherman) .
Conforme leciona Cezar Bitencourt (Tratado de Direito Penal: parte geral - 8ª Edição - São Paulo: Saraiva, 2003. Pg. 565) , na absorção, " (...) a pena do delito mais grave absorve a pena do delito menos grave, que deve ser desprezada". No caso concreto, a "omissão no dever de prestar contas", embora seja uma irregularidade autônoma, funciona como fase ou meio para a consecução da "não comprovação da aplicação dos recursos", havendo clara relação de interdependência entre essas condutas. Dessa forma, recaindo as duas ocorrências num mesmo gestor, deve prevalecer a pena do delito mais grave, qual seja, a multa do art. 57, da Lei 8.443/1992.
Cumpre observar, ainda, que a conduta dos responsáveis, consistente nas irregularidades "não comprovação da boa e regular aplicação dos recursos federais repassados em face da omissão no dever de prestar contas" e "não cumprimento do prazo para apresentação de prestação de contas pelo gestor dos recursos", configura violação não só às regras legais, mas também aos princípios basilares da administração pública, eis que, em última análise, ocorre o comprometimento da necessária satisfação à sociedade sobre o efetivo emprego dos recursos públicos postos à disposição da municipalidade, por força do instrumento de repasse em questão. Nesses casos, em que fica evidente a falta de transparência e lisura, não há como afastar as suspeitas sempre presentes de que a totalidade dos recursos públicos federais, transferida ao município, tenha sido integralmente desviada, em prol de gestor ímprobo, ou de pessoas por ele determinadas, a revelar grave inobservância de dever de cuidado no trato com a coisa pública, isto é, ato praticado com culpa grave, pois, na espécie, a conduta do responsável se distancia daquela que seria esperada de um administrador público minimante diligente, num claro exemplo de erro grosseiro a que alude o art. 28 do Decreto-lei 4.657/1942 (Lei de Introdução às Normas do Direito Brasileiro) , incluído pela Lei 13.655/2018 (Acórdão 1689/2019-TCU-Plenário, Relator: Ministro Augusto Nardes; Acórdão 2924/2018-TCU-Plenário, Relator: Ministro José Mucio Monteiro; Acórdão 2391/2018-TCU-Plenário, Relator: Ministro Benjamin Zymler) .
	Das citações realizadas
Quanto às citações realizadas (peças 62 e 64) , fundadas na irregularidade não comprovação da boa e regular aplicação dos recursos federais repassados ao Instituto Arte Cia e Cidadania, em face da omissão no dever de prestar contas dos valores transferidos, no âmbito do projeto incentivado, no período de 25/4/2013 a 31/12/2014 (item 25 da instrução de peça 45) , diferente daquela que se apontou neste exame técnico ser a causa do dano apurado (irregularidades na execução física e financeira do projeto) , não há necessidade de realização de nova citação dos responsáveis, conforme enunciado abaixo transcrito:
	Acórdão 2050/2016-TCU-Segunda Câmara, Rel. Min. Marcos Bemquerer
	Nos casos em que o responsável tenha sido citado por omissão no dever de prestar contas e venha a apresentar a reclamada prestação de contas, mas na análise das alegações de defesa sejam constatadas irregularidades que caracterizam dano ao erário, não é necessária a renovação da citação se: i) no ofício citatório estiver expressamente consignado que o débito decorre da não comprovação da boa e regular aplicação dos recursos geridos; e ii) o valor do dano apurado ao final não seja superior àquele que constou da citação.
Consoante consta dos ofícios endereçados aos responsáveis (peças 62 e 64) , eles foram citados em função da não comprovação da boa e regular aplicação dos recursos federais repassados, em face da omissão no dever de prestar contas dos valores transferidos. Como constou de forma expressa nos ofícios de citação, a documentação que eventualmente fosse encaminhada a título de prestação de contas deveria guardar consonância com as normas legais e regulamentares, além de apresentar justificativa para a multicitada omissão no dever de prestar contas:
Peça 62, p. 4
6) A apresentação de resposta ou defesa ao TCU deve observar as seguintes orientações:
 (...) 
d) os documentos a serem apresentados devem estar de acordo com as exigências legais e regulamentares, vir acompanhados de argumentos de fato e de direito, de elementos comprobatórios das despesas e da regular aplicação dos recursos federais geridos. Na hipótese de omissão no dever de prestar contas, a juntada dessa documentação não exclui a necessidade de fornecimento de justificativa para a omissão, consoante as disposições do art. 209, § 4º, do Regimento Interno do TCU;
Peça 64, p. 4
5) A apresentação de resposta ou defesa ao TCU deve observar as seguintes orientações:
 (...) 
d) os documentos a serem apresentados devem estar de acordo com as exigências legais e regulamentares, vir acompanhados de argumentos de fato e de direito, de elementos comprobatórios das despesas e da regular aplicação dos recursos federais geridos. Na hipótese de omissão no dever de prestar contas, a juntada dessa documentação não exclui a necessidade de fornecimento de justificativa para a omissão, consoante as disposições do art. 209, § 4º, do Regimento Interno do TCU;
Resta claro, portanto, que os dois requisitos indicados no Acórdão 2050/2016-TCU-Segunda Câmara estão presentes neste caso concreto, razão pela qual não há necessidade de os responsáveis serem novamente citados pelas irregularidades ora reveladas no exame técnico.
	CONCLUSÃO
Em face da análise promovida na seção "exame técnico", constata-se que as alegações de defesa e as razões de justificativas apresentadas por Actuare Produções Artísticas e Entretenimento Ltda., Cassio Luís Reis de Souza e Anderson da Silva Bueno devem ser rejeitadas. 
Conforme tratado no item 66, não ocorreu a prescrição da pretensão punitiva.
Ressalte-se que inexistem nos autos elementos que demonstrem a boa-fé dos responsáveis ou a ocorrência de outros excludentes de ilicitude, punibilidade ou culpabilidade. Desse modo, suas contas devem, desde logo, ser julgadas irregulares, nos termos do art. 202, § 6º, do Regimento Interno do TCU, procedendo-se às suas condenações em débito, aplicando-lhes, ainda, a multa prevista no art. 57 da Lei 8.443/1992.
	PROPOSTA DE ENCAMINHAMENTO
Diante do exposto, submetem-se os autos à consideração superior, propondo:
	a)	rejeitar as alegações de defesa e razões de justificativas apresentadas por Actuare Produções Artísticas e Entretenimento Ltda (CNPJ: 12.062.896/0001-12) , Anderson da Silva Bueno (CPF: XXX.649.338-XX) e Cassio Luís Reis de Souza (CPF: XXX.318.196-XX) ;
	 b)	com fundamento nos arts. 1º, inciso I, 16, inciso III, alíneas "a" e "c", da Lei 8.443/1992 c/c os arts. 19 e 23, inciso III, da mesma Lei, e com arts. 1º, inciso I; 209, incisos I e III; 210 e 214, inciso III, do Regimento Interno, julgar irregulares as contas da empresa Actuare Produções Artísticas e Entretenimento Ltda (CNPJ: 12.062.896/0001-12) , e dos Srs. Anderson da Silva Bueno (CPF: XXX.649.338-XX) e Cassio Luís Reis de Souza (CPF: XXX.318.196-XX) , e condená-los, solidariamente, ao pagamento das quantias a seguir especificadas, com a fixação do prazo de quinze dias, a contar da notificação, para comprovarem, perante o Tribunal (art. 214, inciso III, alínea "a", do Regimento Interno) , o recolhimento da dívida aos cofres do Fundo Nacional de Cultura, atualizada monetariamente e acrescida dos juros de mora, calculados a partir das datas discriminadas, até a data do recolhimento, na forma prevista na legislação em vigor.
	VALOR ORIGINAL (R$) 
	DATA DA OCORRÊNCIA

	100.000,00
	5/7/2013

	c) 	aplicar individualmente à empresa Actuare Produções Artísticas e Entretenimento Ltda (CNPJ: 12.062.896/0001-12) , e aos Srs. Anderson da Silva Bueno (CPF: XXX.649.338-XX) e Cassio Luís Reis de Souza (CPF: XXX.318.196-XX) , a multa prevista no art. 57 da Lei 8.443/92 c/c o art. 267 do RI/TCU, fixando-lhes o prazo de quinze dias, a contar da notificação, para que comprovem, perante o Tribunal (art. 214, III, a, do Regimento Interno do TCU) , o recolhimento da dívida aos cofres do Tesouro Nacional, atualizada monetariamente desde a data do acórdão que vier a ser proferido por este Tribunal até a do efetivo recolhimento, se pagas após o vencimento, na forma da legislação em vigor;
	d)	autorizar, desde logo, nos termos do art. 28, inciso II, da Lei 8.443/1992, a cobrança judicial da dívida caso não atendida a notificação;
	e)	autorizar também, desde logo, se requerido, com fundamento no art. 26 da Lei 8.443, de 1992 c/c o art. 217, §§ 1º e 2º do Regimento Interno do TCU, o parcelamento da dívida em até 36 parcelas, incidindo, sobre cada parcela, corrigida monetariamente, os correspondentes acréscimos legais fixando-lhes o prazo de quinze dias, a contar do recebimento da notificação, para comprovarem perante o Tribunal o recolhimento da primeira parcela, e de trinta dias, a contar da parcela anterior, para comprovarem os recolhimentos das demais parcelas, devendo incidir sobre cada valor mensal, atualizado monetariamente, os juros de mora devidos, no caso do débito, na forma prevista na legislação em vigor, alertando os responsáveis que a falta de comprovação do recolhimento de qualquer parcela importará no vencimento antecipado do saldo devedor, nos termos do art. 217 do Regimento Interno deste Tribunal;
	f)	esclarecer aos responsáveis Anderson da Silva Bueno (CPF: XXX.649.338-XX) e Cassio Luís Reis de Souza (CPF: XXX.318.196-XX) que, caso se demonstre, por via recursal, a correta aplicação dos recursos, mas não se justifique a omissão da prestação de contas, o débito poderá ser afastado, mas permanecerá a irregularidade das contas, dando-se ensejo à aplicação da multa prevista no art. 58, inciso I, da Lei 8.443/1992;
	g)	enviar cópia do Acórdão que vier a ser proferido à Secretaria Especial de Cultura e aos responsáveis, para ciência, bem como à Procuradoria da República no Estado de São Paulo, nos termos do § 3º do art. 16 da Lei 8.443/1992, c/c o § 7º do art. 209 do Regimento Interno do TCU, para adoção das medidas cabíveis;
	h)	informar à Procuradoria da República no Estado de São Paulo, à Secretaria Especial de Cultura e aos responsáveis, que a presente deliberação, acompanhada do Relatório e do Voto que a fundamenta, está disponível para a consulta no endereço www.tcu.gov.br/acordaos, além de esclarecer que, caso requerido, o TCU poderá fornecer sem custos as correspondentes cópias, de forma impressa; e
	i)	informar à Procuradoria da República no Estado de São Paulo que, nos termos do parágrafo único do art. 62 da Resolução TCU 259/2014, os procuradores e membros do Ministério Público credenciados nesta Corte podem acessar os presentes autos de forma eletrônica e automática, ressalvados apenas os casos de eventuais peças classificadas como sigilosas, as quais requerem solicitação formal."
3.	Enfim, por intermédio do Exmo. Sr. Sérgio Ricardo Costa Caribé, o MPTCU anuiu à aludida proposta da unidade técnica, tendo lançado o seu parecer à Peça 102 nos seguintes termos:
	" (...) Trata-se de tomada de contas especial (TCE) instaurada pela Secretaria Especial da Cultura em razão da omissão no dever de prestar contas dos recursos captados, no âmbito do Programa Nacional de Apoio à Cultura (Pronac) , para a implementação do projeto cultural Pronac 13-1180, concernente à manutenção de temporada de três meses do espetáculo intitulado "Os Monólogos da Vagina", com previsão de 51 apresentações no Rio de Janeiro.
A captação dos recursos, no montante de R$ 427.100,00, foi autorizada pela Portaria 208/2013.  O período estipulado para a execução do projeto foi de 5/7/2013 a 31/12/2014. O prazo final para prestação de contas expirou em 30/1/2015. De acordo com o recibo acostado à peça 10, a empresa proponente captou a quantia de R$ 100.000,00.
No relatório de TCE, o tomador de contas concluiu pela ocorrência de dano ao erário no valor original correspondente à integralidade do importe captado. A responsabilidade pelo ressarcimento do aduzido dano foi atribuída à Actuare Produções Artísticas e Entretenimento Ltda., na condição de empresa proponente, como também a seus dirigentes, Srs. Anderson da Silva Bueno e Cássio Luís Reis de Souza (peça 38) .
No âmbito do TCU, foram promovidas as citações e audiências dos responsáveis, conforme expedientes constantes das peças 62 e 64. Apesar da não obtenção de êxito na citação do Sr. Anderson da Silva Bueno, houve seu comparecimento espontâneo aos autos, o que, conforme previsto no artigo 179, § 4º, do Regimento Interno do TCU (RI/TCU) , supre a aduzida ausência de citação válida.
Os proponentes apresentaram seus elementos de defesa de forma conjunta, os quais foram acostados às peças 76 a 83. Por considerar que a análise da correta aplicação de recursos federais transferidos por meio de convênios ou instrumentos congêneres compete, primordialmente, ao órgão concedente, a Secretaria de Controle Externo de Tomada de Contas Especial (Secex-TCE) efetuou diligência para que a Secretaria Especial da Cultura se manifestasse acerca da regularidade da documentação de prestação de contas juntada aos autos em resposta à citação.
Em atendimento à diligência, o Ministério do Turismo (MTur) encaminhou a Nota Técnica 3/2021 e o Parecer Financeiro 29/2021, os quais consignaram propostas de aprovação com ressalva da execução física e de reprovação da execução financeira do Pronac 13-1180, com débito remanescente de R$ 89.800,00.
Por seu turno, ao proceder ao exame da documentação comprobatória apresentada pelos proponentes, em conjunto com a manifestação do MTur, a Secex-TCE concluiu pela irregularidade da execução física e financeira do projeto cultural. Por conseguinte, propôs, em pronunciamentos convergentes, rejeitar as alegações de defesa e razões de justificativa apresentadas, julgar irregulares as contas dos responsáveis, condená-los ao ressarcimento do débito no valor original de R$ 100.000,00 e aplicar-lhes a multa prevista no art. 57 da Lei 8.443/1992. 
Manifesto-me, desde já, de acordo com a proposta de encaminhamento formulada pela unidade técnica. 
Consoante consignado no Parecer Financeiro 29/2021, enviado em resposta à diligência, quanto à execução financeira dos recursos captados, a Caixa considerou que não foram elididas as irregularidades relativas à emissão de recibos simples pelos prestadores de serviço, em vez de Recibos de Pagamento de Autônomos (RPA) , como também à realização de despesas com itens não previstos no orçamento aprovado para o projeto.
Quanto à execução física, consoante registrou a unidade técnica, não há, na documentação apresentada pelos responsáveis, a comprovação da distribuição gratuita de cinquenta convites mensais a associações voltadas a ações de combate à violência contra a mulher, conforme foi estabelecido na respectiva Proposta Cultural.
Ainda em relação à realização do projeto, segundo acertadamente avaliou a Secex-TCE, os borderôs do Teatro Miguel Falabella acostados à peça 79 confirmam que as apresentações da peça teatral prevista no Pronac 13-1180 ocorreram entre 28/2 e 26/5/2013, interregno de tempo que não se insere no período autorizado pela Portaria 208/2013 para a execução do projeto, qual seja 5/7/2013 a 31/12/2014 (peça 38, p. 1) .
Ademais, de acordo com o recibo apresentado pelos responsáveis, verifica-se que os recursos foram efetivamente auferidos somente em 5/7/2013 (peça 77, p. 1) . Configura-se, portanto, situação em que as apresentações da peça teatral ocorreram antes mesmo de o valor captado ter sido colocado à disposição da Actuare Produções Artísticas e Entretenimento Ltda. Consoante asseverou a unidade instrutiva, esse montante acabou sendo utilizado para a realização de reembolsos, pela empresa proponente, à Phoenix Produções Artísticas Ltda., sociedade empresária pertencente aos mesmos sócios que, conforme sinalizam os documentos de divulgação e o contrato de cessão do espaço do Teatro Miguel Falabella, acostados às peças 78 e 82, foi a verdadeira produtora das apresentações teatrais.
Nesse contexto, cumpre ressaltar que na seção "Estratégia de Ação" do relatório final apresentado no âmbito da prestação de contas, a própria empresa proponente admite ter ocorrido o reembolso de despesas, nos seguintes termos:
	O espetáculo Monólogos da Vagina estreou em São Paulo no ano de 2012 e estava com a temporada no Rio de Janeiro organizada para o primeiro semestre de 2013, quando obteve aprovação do seu projeto na Lei de Incentivo à Cultura. Como a produção para a realização do espetáculo já estava em curso no momento de sua aprovação, a realização foi custeada com recursos próprios e da bilheteria, para posterior reembolso por meio do projeto.
	Os valores foram reembolsados no segundo semestre, após a captação parcial dos recursos, em cheques emitidos em nome da PHOENIX PRODUÇÕES, empresa pertencente aos mesmos sócios da proponente ACTUARE PRODUÇÕES, e ao ANDERSON DA SILVA BUENO, um dos sócios da ACTUARE PRODUÇÕES. (peça 77, p. 28, grifamos) 
Ocorre, porém, que o reembolso verificado nestes autos, o qual, conforme visto, foi admitido pelos próprios proponentes, é expressamente vedado pelo artigo 45 da Instrução Normativa Minc 1/2012, vigente à época. O aduzido procedimento também foi categoricamente desautorizado pelo artigo 35, § 1º, do Decreto 5.761/2006, ao estabelecer que "as instituições beneficiárias não poderão ressarcir-se de despesas efetuadas em data anterior à da publicação da portaria de autorização para captação de recursos" (grifamos) . Neste caso concreto, como as apresentações teatrais ocorreram entre 28/2 e 26/5/2013 e a Portaria 208/2013 foi publicada somente em 25/4/2013, constata-se a execução de ao menos parte das despesas antes da publicação do normativo que autorizou a captação dos recursos, o que representa patente afronta ao dispositivo normativo supracitado.
Portanto, em razão de terem remanescido várias irregularidades quanto à execução física e financeira do Pronac 13-1180 - notadamente em relação à realização das apresentações teatrais por empresa estranha ao projeto, bem como ao ressarcimento de despesas realizadas anteriormente à publicação da portaria de autorização para a captação dos recursos -, avalio, em linha com o entendimento apresentado pela Secex-TCE, que as presentes contas especiais devam ser julgadas irregulares e os responsáveis condenados  ao ressarcimento do valor integral captado por intermédio do aduzido projeto cultural.
Por fim, reputo apropriada a análise por meio da qual a unidade instrutiva concluiu pela não caracterização da prescrição da pretensão punitiva desta Corte de Contas no caso vertente. Com efeito, a irregularidade discutida nestes autos concretizou-se em 5/7/2013 (data do recebimento dos recursos) , ao passo que o ato que determinou a citação dos responsáveis foi expedido em 27/9/2019 (peça 47) , antes, portanto, do prazo prescricional de dez anos previsto no artigo 205 do Código Civil, utilizado como parâmetro por este Tribunal, conforme Acórdão 1441/2016-TCU-Plenário.
Diante do exposto, este membro do Ministério Público de Contas manifesta-se de acordo com proposta de encaminhamento formulada pela unidade técnica."
É o Relatório.

Rodrigo Kopke Salinas (OAB/SP 146.814), entre outros, representando a Actuare Produções Artísticas e Entretenimento Ltda, além de Anderson da Silva Bueno e Cassio Luis Reis de Souza.

Procurador Sergio Ricardo Costa Caribé.

TOMADA DE CONTAS ESPECIAL. SECRETARIA ESPECIAL DA CULTURA. PROJETO CULTURAL PELO PRONAC N.º 13-1180. OMISSÃO NO DEVER DE PRESTAR CONTAS. REJEIÇÃO DA DEFESA. CITAÇÃO. CONTAS IRREGULARES. DÉBITO. MULTA. COMUNICAÇÃO.

TOMADA DE CONTAS ESPECIAL (TCE)

Secretaria de Controle Externo de Tomada de Contas Especial (Secex-TCE).

Trata-se de tomada de contas especial instaurada pela Secretaria Especial da Cultura em desfavor da Actuare Produções Artísticas e Entretenimento Ltda., além de Anderson da Silva Bueno e Cassio Luís Reis de Souza como dirigentes dessa entidade, diante da omissão no dever de prestar contas dos recursos captados por meio do incentivo fiscal aportado em função da "Lei Rouanet" sob o valor original de R$ 427.100,00, no âmbito do Pronac n.º 13-1180, em prol do projeto "Os Monólogos da Vagina" destinado à manutenção de temporada de 3 meses, com 51 apresentações no Rio de Janeiro - RJ, tendo a vigência do referido projeto cultural sido estipulada para o período de 5/7/2013 a 31/12/2014.
2.	Como visto, a partir do Relatório de Tomada de Contas Especial n.º 64/2019 (Peça 38) , o tomador de contas assinalou a responsabilidade em desfavor da Actuare Produções Artísticas e Entretenimento Ltda., além de Anderson da Silva Bueno e Cassio Luís Reis de Souza, pelo dano ao erário sob o valor original de R$ 100.000,00 em face da omissão no dever de prestar contas dos recursos federais captados por meio do Pronac n.º 13-1180.
3.	Por conseguinte, no âmbito do TCU, a Secex-TCE promoveu a regular citação da Actuare Produções Artísticas e Entretenimento Ltda., além de Anderson da Silva Bueno e Cassio Luís Reis de Souza, para apresentarem as suas alegações de defesa ou recolherem os valores do correspondente débito diante da omissão no dever de prestar contas dos recursos captados por meio do incentivo fiscal aportado em função da "Lei Rouanet" pelo Pronac n.º 13-1180.
4.	Em sua defesa, por intermédio do respectivo representante legal, a Actuare Produções Artísticas e Entretenimento Ltda., além de Anderson da Silva Bueno e Cassio Luís Reis de Souza, apresentaram, em suma, as seguintes alegações: (a) prescrição quinquenal da pretensão punitiva e da prescrição de ressarcimento pelo TCU; (b) efetiva execução do objeto avençado pelo Pronac 13-1180, não subsistindo o dano ao erário.
5.	Contudo, após analisar a referida defesa, a Secex-TCE assinalou, em suma, os seguintes aspectos: 
	(i) não teria ocorrido a suposta prescrição da pretensão punitiva e da prescrição de ressarcimento pelo TCU; 
	(ii) a execução do objeto chegou a ser inicialmente atestada pela Secult, mas o projeto veio a ser rejeitado em sua execução financeira; 
	(iii) os documentos apresentados pelos defendentes não comprovariam, na verdade, nem a execução física, nem a execução financeira do ajuste, já que, em essência, estariam compostos por recibos simples em lugar dos competentes do RPA, além de tratarem de despesas com itens não previstos no orçamento aprovado pela Secult e de despesas realizadas anteriormente à portaria de autorização para a captação, ao passo que muitos desses documentos não identificariam sequer o projeto cultural e o tomador dos serviços;
	(iv) subsistência de evidências no sentido de a proponente atuar como mera intermediária da Phoenix Produções Artísticas Ltda., como real produtora do espetáculo cultural, para a obtenção dos recursos no Pronac, contrariando a vedação fixada pelo art. 28 da Lei n.º 8.313, de 1991, ante a quebra do nexo causal; 
	(v) não apresentação de qualquer elemento documental ou argumento suficiente para afastar a respectiva irregularidade pelo não cumprimento do prazo para a apresentação da prestação de contas; e
	(vi) inexistência de elemento para demonstrar a boa-fé dos responsáveis ou a existência das excludentes de ilicitude, punibilidade ou culpabilidade. 
6.	Por conseguinte, após a análise final do feito, a unidade técnica propôs a irregularidade das contas dos aludidos responsáveis para condená-los ao pagamento do correspondente débito, além da aplicação da subsequente multa legal; tendo o Parquet especial anuído a essa proposta.
7.	O TCU pode incorporar o parecer da unidade técnica a estas razões de decidir.
8.	Bem se sabe que, em sintonia, entre outros, com os Acórdãos 1.194/2009 e 3.991/2015, da 1ª Câmara, os Acórdãos 27/2004, 6.235/2013 e 3.223/2017, da 2ª Câmara, e os Acórdãos 11/1997 e 997/2015, do Plenário, a jurisprudência do TCU estaria firmada no sentido da pessoal responsabilidade do gestor pela comprovação da boa e regular aplicação dos recursos federais, submetendo todo aquele que administra os recursos públicos ao dever de demonstrar o correto emprego dos valores federais, nos termos do art. 70, parágrafo único, da Constituição de 1988 e do art. 93 do Decreto-Lei n.º 200, de 1967, sem prejuízo de, por analogia à Súmula n.º 286 do TCU, a pessoa jurídica de direito privado também responder como destinatária dos recursos captados, em solidariedade com o seu administrador, pelo dano causado ao erário em face da ausência de efetiva comprovação sobre a execução do objeto pactuado e a boa aplicação dos recursos públicos, nos termos do art. 16, § 2º, "b", da Lei n.º 8.443, de 1992.
9.	Por esse ângulo, em função da ausência de elementos capazes de demonstrar a boa e regular aplicação dos recursos federais, para além da ausência de evidenciação do nexo causal entre os recursos federais aportados e os supostos dispêndios incorridos no referido Pronac n.º 13-1180, restou configurada a ofensa não só às regras legais, mas também aos princípios basilares da administração pública, já que, ao final e ao cabo, os responsáveis deixaram de prestar a devida satisfação à sociedade sobre o efetivo emprego dos recursos públicos postos à sua disposição, e, desse modo, restaria confirmada a presunção legal de dano ao erário em face do eventual desvio ou desperdício dos respectivos recursos federais, restando por aí adequada a percuciente proposta da unidade técnica para a condenação dos responsáveis em débito e em multa.
10. 	Não subsistiria, enfim, a prescrição da pretensão punitiva do TCU, já que, nos termos do Acórdão 1441/2016-TCU-Plenário, não teria ocorrido o transcurso superior a dez anos entre a ordem para as citações no âmbito do TCU, em 27/9/2019 (Peça 47) , e a data fatal para a prestação de contas final do aludido ajuste, em 30/1/2015 (Peça 38) .
11. 	Eis que, por meio do aludido Acórdão 1.441/2016 proferido na Sessão Extraordinária de 8/6/2016, o Plenário do TCU firmou o seu entendimento no sentido de que a prescrição da pretensão punitiva deve seguir a regra geral do prazo decenal contado a partir do fato, em linha com o art. 205 do Código Civil brasileiro, interrompendo a contagem do aludido prazo com a ordem de citação, nos termos do art. 240, caput, da Lei n.º 13.105 (Código Processual Civil) , de 2015.
12. 	Sem prejuízo, no entanto, do respeito a esse entendimento do Tribunal, deve ser reiterada a minha ressalva já registrada em vários outros julgados do TCU no sentido de que, na ausência de lei específica, o TCU não deveria aplicar qualquer prazo prescricional s obre a referida pretensão punitiva ou, então, na pior das hipóteses, o Tribunal deveria aplicar a regra prescricional fixada pela Lei n.º 9.873, de 1999, não só porque ela trata diretamente de prescrição no âmbito do direito administrativo sancionador, mas também porque, entre outras medidas, a aludida lei manda aplicar o prazo prescricional penal, quando a infração administrativa também configure crime, além de determinar expressamente que, diante de ilícito continuado ou permanente, a contagem do prazo deve iniciar a partir da cessação do aludido ilícito.
13.	A despeito, então, de registrar essa minha posição pessoal, o TCU deve promover a pronta aplicação da multa legal em desfavor, apenas, das aludidas pessoas físicas responsáveis para evitar o indevido bis in idem a partir do entendimento fixado pelo aludido Acórdão 1441/2016-TCU-Plenário.
14.	Não subsistiria, de todo modo, a eventual necessidade de promover o retorno do presente processo para buscar a citação de outros eventuais responsáveis, estando esse entendimento, aliás, em plena sintonia com a jurisprudência fixada pelo TCU a partir, por exemplo, dos Acórdãos 4.002/2020 e 5.297/2013, da 2ª Câmara, e dos Acórdãos 1.170/2017 e 1.223/2015, do Plenário, já que a ausência dessa nova citação não resultaria em prejuízo à defesa dos atuais responsáveis, não só porque o presente processo já estaria em plenas condições de efetivo julgamento pelo TCU, mas também porque a solidariedade passiva seria legalmente erigida em favor do ente estatal credor, e não das eventuais pessoas privadas devedoras, podendo, se for o caso, o atual condenado ajuizar a superveniente ação regressiva em desfavor de outros eventuais responsáveis supostamente coobrigados.
15.	Contudo, como a malsinada irregularidade configuraria a eventual conduta dolosa no sentido de efetivamente facilitar, permitir ou concorrer para que pessoa física ou jurídica privada incorpore ou utilize, de forma indevida, rendas, verbas ou valores integrantes do acervo patrimonial da administração pública, sem a observância das formalidades legais ou regulamentares aplicáveis, resultando no eventual ilícito doloso de improbidade administrativa causador do aludido prejuízo ao erário, nos termos, por exemplo, do art. 10, I e II, além do art. 11, VI, da Lei n.º 8.429, de 1992, com a alteração promovida pela Lei n.º 14.230, de 2021, a eventual prescrição da ação de ressarcimento ao erário também não subsistiria, estando esse entendimento em plena consonância com a jurisprudência fixada pelo STF no bojo do RE 852.475-SP, com o trânsito em julgado a partir de 6/12/2019, diante da Tese de Repercussão Geral n.º 897 no sentido de que "São imprescritíveis as ações de ressarcimento ao erário fundadas na prática de ato doloso tipificado na Lei de Improbidade Administrativa".
16.	Diante, portanto, dos elementos de convicção até aqui obtidos neste processo, o TCU deve julgar irregulares as contas da Actuare Produções Artísticas e Entretenimento Ltda., além de Anderson da Silva Bueno e Cassio Luís Reis de Souza, para condená-los ao pagamento do correspondente débito, sem prejuízo de aplicar a multa prevista no art. 57 da Lei n.º 8.443, de 1992, em desfavor das aludidas pessoas físicas responsáveis.
Ante o exposto, pugno pela prolação do Acórdão ora submetido a este Colegiado.
TCU, Sala das Sessões, em 23 de novembro de 2021.
Ministro-Substituto ANDRÉ LUÍS DE CARVALHO 
Relator